【裁判字號】    91,上,193
【裁判日期】    920122
【裁判案由】    撤銷股東會決議
【裁判全文】
臺灣高等法院臺中分院民事判決  九十一年度上字第一九三號
      上  訴  人  美村建設股份有限公司
      法定代理人  甲○○
      被  上訴人  乙○○
右當事人間撤銷股東會決議事件，上訴人對於中華民國九十一年四月十七日臺灣臺中
地方法院九十年訴字第二二六五號第一審判決提起上訴，本院判決如左：
      主      文
上訴駁回。
第二審訴訟費用由上訴人負擔。
      事實及理由
一、本件被上訴人主張：被上訴人為上訴人公司股東，上訴人於民國（下同）九十年
    六月二十八日召集股東常會（下稱系爭股東會），其召集程序有下列違反法令之
    情形：(一)未依公司法第一百七十二條第一項規定，於開會日前二十日通知各股東
    （六月二十八日開會，六月十三日寄發通知，實算日數僅十四天）。(二)違反公司
    法第一百七十七條規定，未於股東會開會前五日送達公司之委託書，亦列入出席
    委託中。(三)未依公司法第二百十條規定將股東名冊、章程、股東會議事錄、資產
    負債表、損益表置於公司，並拒絕股東查閱及抄錄，致無法於股東會時依公司法
    第一百八十四條查核董事會造具之表冊與監察人之報告是否屬實。(四)系爭股東會
    議地點記載不實。且其決議方法亦有下列違反法令之情形：(一)八十九年度決算
    表冊中之營業虧損中，有讓與全部或主要部分之營業或財產，未依公司法第一百
    八十五條規定提請股東會做特別決議。(二)年度營業原預算獲利二一八萬元，實際
    執行虧損二二四六九萬元，差額達負一０三．八九％，且於董事會中有三分之一
    董事反對公司提出之營運計劃，負責執行營運計劃與贊成此計劃之董事，未依公
    司法第一百七十八條之規定表決權行使之迴避。(三)年度決算未經決議，承認事項
    之盈虧撥補案之擬訂決議亦無效。被上訴人於系爭股東會之始，即以程序問題提
    出對股東會召集程序之書面異議，並於會議當場表示異議，而主席即上訴人公司
    董事長卻置之不理等情，為此依九十年十一月十二日修正前之公司法第一百八十
    九條之規定，求為將系爭股東會決議撤銷之判決。
二、上訴人則以：系爭股東會因承辦人員作業上之過失致未於開會二十日前通知，然
    於股東常會開會之時，股東之出席率已超過三分之二，對各股東之權益並無任何
    損害，且被上訴人對股東會之召集程序及決議方法並未當場表示異議。被上訴人
    所提出之美村建設股東常會未依規定事項書面，係系爭股東會後所製作。上訴人
    於公司內備有股東名冊、章程、股東會議事錄、資產負債表、損益表等供股東閱
    覽。上訴人為建設公司，主要業務範圍為土地、房屋買賣，此係公司之商品，並
    不需依公司法第一百八十五條之規定為特別決議。至公司法第一百七十七條規定
    ，未於股東會開會前五日送達委託書之限制，並非強行規定，不能做為撤銷決議
    事由。該股東會之召集程序既無違法，且決議方法亦無違反法令之情形，自不得
    撤銷等語，資為抗辯。
三、被上訴人主張其係上訴人公司之股東，系爭股東會，未於召集前二十日寄發通知
    書通知各股東，且該股東常會實際開會地點與通知書所載地點不同等情，為上訴
    人所自認（見原審卷五九、六０、六六頁、本院卷二七頁），並有股東會通知書
    地點載為台中市○○○路三０二號十七樓（見外放證物）、上訴人公司九十年股
    東常會議事手冊記載會議地點為台中市○區○○○路三０三號十七樓（見原審卷
    十頁），堪信為真實。系爭股東會之召集程序即屬違反公司法第一百七十二條第
    一項「股東常會之召集，應於二十日前通知各股東」之規定。而被上訴人於系爭
    股東會開會時即就前揭召集程序違法部分提出異議，有美村建設股東常會未依規
    定事項之書面資料在卷可為憑（見原審卷七頁），該書面資料第一點即載明「未
    依公司法第一七二條於開會二十日前通知各股東（於九十年六月十三日十九時於
    中和郵局以平信寄出）致使部分股東住遠地者（如桃園、新竹、苗栗、彰化、雲
    林等不及安排時間參加，甚至根本沒收到開會通知，如戶號四六二號住中縣股東
    ，戶號一七八號住中市股東，戶號二０三號住北縣股東）似有不讓股東參與股東
    會之意圖」等語。且據證人即股東余志民於原審證稱：「（被上訴人有無提出召
    集程序時間不足問題？）有的，被上訴人有當場發傳單即原證三（按指前開美村
    建設股東常會未依規定事項），不記得有無送主席台」等語明確（見原審卷第八
    十一頁至八十二頁）。參以本院勘驗上訴人所提出之系爭股東會錄音帶結果，主
    席稱：「各位美村建設股東大家早安，首先報告八十九年度營業報告，‧‧‧」
    ，被上訴人則稱：「‧‧‧看不到明細，這樣的報表怎麼能承認‧‧‧年報是否
    涉及登載不實‧‧‧這些不實我都有書面資料‧‧‧發給大家‧‧‧以上是我的
    發言。」、「程序問題優先其他議案‧‧‧經主席同意可二次發言‧‧‧主席沒
    有回答我問題之前，我算什麼‧‧‧」（見本院卷第三十七頁）等情，足認被上
    訴人確於系爭股東會提出異議。是被上訴人主張系爭股東會有召集程序違反法令
    之情形，且其當場表示異議，堪予認定。上訴人辯稱被上訴人出席系爭股東會未
    當場就召集程序違法部分提出異議云云。不足採取。
四、上訴人又辯稱：依被上訴人所提出之美村建設股東常會未依規定事項書面異議第
    一點敘及「甚至根本沒收到開會通知」，又謂：「等不及安排時間參加」「股東
    會承認事項第一項表決結果，承認×票、反對×票、棄權×票‧‧公司作假」等
    事實，已具體陳述投票結果，該項書面資料，係系爭股東會後所為，應非系爭股
    東會所提出之資料云云。惟查，被上訴人主張其於開會前，即與各該股東聯繫，
    而知其情等語（見本院卷二八頁），而該美村建設股東常會未依規定事項書面係
    記載「中和郵局以平信寄出」致使部分股東住遠地者（如桃園、新竹、苗栗、彰
    化、雲林等不及安排時間參加，甚至根本沒收到開會通知，如戶號四六二號住中
    縣股東，戶號一七八號住中市股東，戶號二０三號住北縣股東）似有不讓股東參
    與股東‧‧」，此等事項均可於系爭股東會議前查詢得知，上訴人辯稱係系爭股
    東會後所製作云云，即非事實。又該美村建設股東常會未依規定事項書面係記載
    「八十九年度股東常會承認事項第一案表決結果：承認×票、反對×票、棄權×
    票‧‧公司作假」等語，並非指系爭股東會之決議，上訴人未引「八十九年股東
    常會」之記載，而截取其後段之表決結果，主張係系爭股東會會後所製作，亦非
    事實，不足採取。
五、綜上所述，系爭股東會有召集程序違反法令之情形，且被上訴人當場表示異議，
    則被上訴人依修正前公司法第一百八十九條規定，於九十年六月二十八日股東會
    決議後之同年七月二十日訴請撤銷系爭股東會決議，自屬有據，應予准許。原審
    因而為被上訴人勝訴之判決，洵屬正當。上訴論旨，仍執陳詞，指摘原判決不當
    ，求予廢棄，為無理由。兩造其餘攻擊防禦方法及舉證，經核均與判決結果不生
    影響，不另一一論列，併此敘明。
據上論結，本件上訴為無理由，依民事訴訟法第四百四十九條第一項、第七十八條，
判決如主文。
中      華      民      國    九十二    年      一      月    二十二    日
~B1民事第六庭審判長法  官  吳火川
~B2                法  官  吳惠郁
~B3                法  官  饒鴻鵬
右為正本係照原本作成。
如對本判決上訴，須於收受判決送達後二十日內向本院提出上訴書狀，其未表明上訴
理由者，應於提出上訴後二十日內向本院提出上訴理由書（須按他造人數附具繕本）
，並繳納送達用雙掛號郵票拾份（每份拾肆元）。
上訴時應提出委任律師或具有律師資格之人之委任狀；委任有律師資格者，另應附具
律師及格證書及釋明委任人與受任人有民事訴訟法第四百六十六條之一第一項但書或
第二項（詳附註）所定關係之釋明文書影本。
~B                書記官  陳三軫
中      華      民      國    九十二    年      一      月    二十三    日
附註：
民事訴訟法第四百六十六條之一（第一項、第二項）
對於第二審判決上訴，上訴人應委任律師為訴訟代理人。但上訴人或其法定代理人具
有律師資格者，不在此限。
上訴人之配偶、三親等內之血親、二親等內之姻親，或上訴人為法人、中央或地方機
關時，其所屬專任人員具有律師資格並經法院認為適當者，亦得為第三審訴訟代理人
。
                                                                        Ｂ


司法院資訊處製作；財團法人民間司法改革基金會備份。
